臺灣宜蘭地方法院刑事判決　　　　　　　100年度易字第400號
公　訴　人　臺灣宜蘭地方法院檢察署檢察官
被　　　告　林張玉子
輔　佐　人　林國清
上列被告因詐欺等案件，經檢察官提起公訴（99年度偵字第1789
號），本院判決如下：
    主  文
林張玉子共同犯行使業務上登載不實文書罪，處有期徒刑肆月，
如易科罰金，以銀元佰元即新台幣玖佰元折算壹日，減為有期
徒刑貳月，如易科罰金，以銀元佰元即新台幣玖佰元折算壹日
。又共同犯詐欺取財罪，處有期徒刑伍月，如易科罰金，以新台
幣壹仟元折算壹日。應執行有期徒刑陸月，如易科罰金，以銀元
佰元即新台幣玖佰元折算壹日。
    事  實
一、林張玉子明知依勞工保險條例之規定，老年給付按被保險人
    退休之當月起前3 年之平均月投保薪計算，而所謂「月投保
    薪資」，係指由投保單位按被保險人之月薪資總額，依投保
    薪資分級表所定新臺幣（下同）16,500元至42,000元，共22
    級不等之金額，向保險人申報之薪資，且漁民申報薪資之計
    算，應以其全年度依實際漁貨交易所得，由投保單位即蘇澳
    區漁會按上開勞工保險投保薪資分級表之規定為申報，而蘇
    澳區漁會魚市場為檢量漁民所捕獲的漁貨並加以記載，設置
    有檢量員於魚市場開立拍賣傳票並按日製成供應人明細表，
    作為漁民在漁市場拍賣交易金額之證明，且蘇澳區漁會對於
    未在漁市場為拍賣交易之漁民，亦可經由產銷雙方自行向漁
    會申報相關交易數量與金額，由檢量員開立自行交易傳票，
    並由產銷雙方向蘇澳區漁會支付魚市場管理費，嗣漁民於相
    當時日後，得向漁會推廣課申請開具漁貨交易證明單，而據
    此作為向勞工保險局申請調高投保薪資之依據，竟為取得較
    高之老年給付，與代辦人邱文華（業經台灣高等法院判決有
    罪確定）共同意圖為自己不法之所有，基於詐欺及行使偽造
    文書之犯意聯絡，明知林張玉子於調高其月投保薪資前1 年
    及後3 年均無承租林月明之養殖實際從事養殖漁業，且代辦
    人邱文華所取得不詳姓名檢量員業務上製作之林月明養殖戶
    民國91年10、11、12月之魚貨交易證明單係虛偽不實，仍由
    代辦人邱文華將該不實之魚貨交易證明單附於林張玉子調高
    月投保薪資申請書後，而於91年12月10日持交蘇澳區漁會職
    員彙整轉陳勞工保險局申請調高林張玉子之月投保薪資至新
    台幣（下同）42,000元，致勞工保險局承辦人員陷於錯誤，
    而於92年1 月1 日予以調高林張玉子之投保薪資為42,000元
    ，嗣林張玉子於96年7 月6 日再向向勞工保險局請領老年一
    次給付，致該局承辦人員據上開錯誤之月投保薪資，而於96
    年7 月17日交付其老年一次給付1,386,000 元，計詐得841,
    500 元之溢領金額，足生損害於勞工保險局關於老年給付核
    發之正確性。
二、案經宜蘭縣調查站報請台灣宜蘭地方法院檢察署檢察官指揮
    偵辦偵查後提起公訴。
    理  由
一、程序事項：
  (一)按「被告以外之人於審判外之言詞或書面陳述，除法律有規
    定者外，不得作為證據」，刑事訴訟法第159 條第1 項定有
    明文。關於證人林炎坤於法務部調查局宜蘭縣調查站所為之
    陳述，係被告林張玉子以外之人於審判外所為之陳述，被告
    否認上開證人於法務部調查局宜蘭縣調查站之證據能力（見
    本院卷第47頁），而公訴人未特予證明（自由證明）該等筆
    錄具有較可信之特別情況，是依上開規定，上開警詢筆錄之
    記載，就證明構成犯罪之事實，應無證據能力。
  (二)按92年9 月1 日施行之刑事訴訟法，已酌採英美法系之傳聞
    法則，於第159 條第1 項明定被告以外之人，於審判外之言
    詞或書面陳述，除法律有規定者外，不得作為證據，用以保
    障被告之反對詰問權。而本法所規定傳聞法則之例外，其中
    就被告以外之人於偵查中向檢察官所為之陳述，因檢察官代
    表國家偵查犯罪時，原則上當能遵守法定程序，且被告以外
    之人如有具結能力，仍應依法具結，以擔保其係據實陳述，
    故於第159 條之1 第2 項明定「除顯有不可信之情況者外」
    ，得為證據（最高法院94年度臺上字第629 號判決意旨參照
    ）。本件證人林炎坤於臺灣宜蘭地方法院檢察署檢察官偵查
    中之證述，雖屬於被告以外之人於審判外之陳述，經審酌該
    言詞陳述作成時之情況，經檢察官告知具結之義務及偽證之
    處罰後具結而為任意陳述，核上開證人製作筆錄過程，無違
    法取供瑕疵，所為陳述蓋係出於供述者之真意，皆具信用性
    ，此部分亦未經檢察官、被告、輔佐人就上開證人之證據能
    力表示異議，本院認採為證據並無不當，依刑事訴訟法第15
    9 條之1 第2 項規定，上開證人於檢察官訊問時所為之證述
    得為證據。
  (三)另本院以下所引用之非供述證據，均與本件事實具有自然關
    聯性，且核屬物證、書證性質，又查無事證足認有違背法定
    程式或經偽造、變造所取得等證據排除之情事，復經本院依
    刑事訴訟法第164 條、第165 條踐行物證、書證之調查程序
    ，況公訴人、被告及輔佐人對此部分之證據能力亦均不爭執
    ，亦堪認均有證據能力。
二、訊據被告固不否認有於91年12月間持漁業養殖登記證、印章
    及保費至蘇澳區漁會辦理調高月投保薪資，再由漁會職員彙
    整後轉陳勞工保險局申請調高其月投保薪資至420,000 元，
    嗣後於96年7 月間其再向向勞工保險局請領老年一次給付，
    而勞工保險局於96年7 月17日給付其老年一次給付1,386,00
    0 元等情，然矢口否認有何上開犯行，辯稱：90到96年間事
    實上伊有養魚，林月明是伊的配偶，林月明的魚塭是伊在養
    的，伊有抓鰻魚苗、賣鰻魚苗，伊都是自己在菜市場賣給一
    般的人，伊也不清楚1 個月的收入有多少，伊賺多少就用多
    少，當時是漁會的承辦人員說提高保額以後可以多領一些退
    休金，伊就拿漁業養殖登記證、印章及保費交給漁會的人員
    辦理，漁會的人員有跟伊說繳比較多的保費將來可以領比較
    多的給付，漁會1 期還收3 萬元，漁會用這種方法來詐欺會
    費，伊並沒有欺騙勞工保險局，伊只有領138 萬元，勞工保
    險局卻叫伊要退還84萬元，別人領了100 多萬元，為何卻只
    要還60幾萬元云云。
  (一)被告於91年12月間持漁業養殖登記證、印章及保費至蘇澳區
    漁會辦理調高月投保薪資，再由漁會職員彙整後轉陳勞工保
    險局申請調高其月投保薪資至42,000元，嗣後於96年7 月間
    被告再向向勞工保險局請領老年一次給付，而勞工保險局於
    96年7 月17日給付其老年一次給付1,386,000 元等情，此為
    被告所不否認，亦有被保險人異動資料查詢、勞保老年給付
    受理編審清單、勞工保險老年給付申請書暨給付收據、勞保
    老年給付資料查詢、宜蘭縣蘇澳漁會91年12月16日宜蘇漁五
    處字第618 號函各1 份附卷可佐（見本院卷第90頁至第96頁
    、第110 頁、第110 頁、第116 頁至第140 頁），此部分之
    事實，應堪認定。
  (二)被告雖辯稱其不知道申請之程序為何，其僅是將漁業養殖登
    記證、印章及保費交由漁會之人員辦理云云。惟據證人邱文
    華於本院審理時證述：91年間伊在蘇澳區漁會任職，當時漁
    會理監事座談會開會後有通知可以調高到最高投保薪資，理
    監事開完會後會通知小組長或代表人，小組長或代表人再跟
    投保人講，投保人需要1 個月有超過42,000元以上的魚獲交
    易收入才可以辦理，要先在漁市場交易，再到漁會的推廣課
    申請魚貨交易證明單，依據魚貨證明單就可以在投保人所在
    地的漁會辦理，漁民拿資料來漁會辦理時，伊不會再跟漁民
    講，因為之前小組長已經都跟漁民講過了，如果沒有魚貨交
    易證明單就無法辦理加保，辦理魚貨交易證明單需要花錢，
    漁民不可能不清楚，從漁會開始辦理提高加保時，就一定要
    有魚貨交易證明單，不可能提出漁業證明就可以辦理自動加
    保的事情，魚貨交易證明單就是要提出給勞保局審核，以證
    明薪資每個月有超過42,000元，經勞保局審核後才會同意加
    保，逐年增加是勞工保險局後來依據特殊因素才有的規定，
    之前並沒有逐年增加的法令，伊並沒有跟被告說只要拿漁業
    登記證及每年繳交錢就可以加保，漁會有蘇澳區漁會五結辦
    事處、蘇澳區漁會新馬辦事處及蘇澳區漁會本會，只有這3
    個地方可以辦理加保，被告說她將錢拿去漁會就可以辦理，
    可能是被告跟辦事處人員很熟，拜託辦事處的人員幫他辦理
    ，辦事處的人員就幫她拿到漁會本會，而由伊辦理，一般一
    定是小組長或是代表有跟漁民說將來可以提高、領比較多的
    錢，所以漁民才知道可以加保，如果漁民認識漁會的人，就
    不會看到任何的相關資料，因為他們可能委託漁會的人幫他
    們辦理調高薪資，在伊自己涉嫌偽造文書、詐欺案件中，判
    決裡面有認定伊有幫被告辦理加保的手續，伊沒有意見，但
    伊不認識被告，伊並沒有跟被告說明加保的這件事情，都是
    漁民自己說要調高薪資，伊才會辦理調高薪資，因為辦理調
    高薪資需要繳錢，所以都是由漁民自己到漁會這裡辦理的，
    調高薪資漁會可以賺比較多錢，而漁民日後也可以領得比較
    多的老年給付等語（見本院卷第42頁至第46頁），觀諸證人
    邱文華與被告素不相識，並無怨隙，自無誣陷被告之動機或
    惡念存在，而證人邱文華亦因本案經本院以98年度易字第74
    號判決判處有期徒刑1 年6 月、減為有期徒刑9 月，並經台
    灣高等法院以99年度上易字第546 號判決駁回上訴確定在案
    ，目前已在監獄執行中，證人邱文華自無推卸責任予被告之
    必要，證人邱文華上開證述之內容，自有相當之可信度；參
    酌被告於法務部調查局宜蘭縣調查站訊問時亦稱：伊每年繳
    交3 萬元予邱文華，連續繳交6 年，總共繳交18萬元等情（
    見97年度偵字第4628號卷第13頁），被告辦理本件調高月投
    保薪資，需額外繳交手續費予證人邱文華，顯與一般人因薪
    資提高而持文件辦理並繳交差額保險費予勞工保險局不同，
    益徵證人邱文華所證述辦理之漁民均知悉繳交額外費用以取
    得不實之魚貨證明一情，始為事實，是被告空言其不知悉漁
    會人員持內容不實之魚貨交易證明單等文件辦理調高月投保
    薪資一情，自屬臨訟卸責之詞，不足採信。
  (三)被告於本院準備程序、審理時雖另辯稱：林月明是伊的配偶
    ，林月明的魚塭是伊在養的，91年到96年間，伊有從事零星
    賣魚工作，抓鰻苗、蝦這些都沒有辦法取得交易證明單，1
    個月收入多少伊也不記得，伊還要帶3 個孫子，每個月賺的
    都花掉了，伊也不知道1 個月賺多少錢云云，惟觀諸被告於
    97 年12 月3 日法務部調查局宜蘭縣調查站詢問時供述：伊
    實際上並未從事漁業養殖，但有到海邊捕魚苗、鰻苗，林月
    明的魚塭於92年至94年間是處於停養狀態，只有養少數吳郭
    魚、文蛤，讓魚自行成長，並無實際放養魚貨，伊並沒有僱
    請蔡錫杉、林麗華等人，蘇澳區漁會所屬漁船魚貨交易證明
    單上所記載之魚貨交易行為也不是伊作的等情（見97年度偵
    字第4628號卷第13頁、第14頁），於99年12月3 日檢察官訊
    問時改稱：91年至94年間伊的年收入有時有超過60萬元，有
    時沒有超過60萬元，伊有時去當臨時工抓鰻苗，目前伊1 個
    月薪水仍有35,000元，伊不知道伊老闆的姓名，伊不可能每
    年都有60萬元的收入云云（見97年度偵字第4628號卷第26頁
    、第27頁），於99年11月24日檢察官訊問時另辯稱：魚池是
    伊與林月明在作的，於91年至96年間平均1 年有200 萬元的
    收入，伊不知道要怎麼報稅，因為怎麼抓、怎麼賣伊也不知
    道；當時魚塭是在停養的狀態，但伊現在又有在養了，92年
    至94年間究竟有無養殖伊也不清楚；伊多少有賺錢，伊1 年
    有賺60萬元云云（見99年度偵字第1789號卷第43頁、第44頁
    ），被告對於其於91年至94年間之薪資、收入來源為何，其
    前後供述不一，已令人質疑；觀諸被告之配偶林月明所有之
    魚塭，於90年至94年間均處於停養或空池之狀態，此有魚塭
    放養狀態表1 份附卷可佐（見97年度偵字第4628號卷第24頁
    ），被告於偵查中空言於91年至94年間，其魚塭每年收入有
    200 萬元一情，自屬無據。再者，被告所稱其擔任臨時工至
    海邊抓取鰻苗，每年年收入有60萬元一情，若此等情節為真
    ，則被告每月平均有5 萬元不等之收入，然被告對於其雇主
    為何，不僅無法提出說明，亦無提出其他證據足以佐證其薪
    資之來源，此部分自無法為有利於被告之認定，況若被告每
    月擔任臨時工可獲取5 萬元不等之薪資，被告自可請雇主開
    立薪資證明，何以需花費大筆金錢交由證人邱文華以取得不
    實之魚貨證明單，是被告辯稱其於92年至94年間之年收入有
    60萬元一情，亦無足採信。
  (四)至被告雖另辯稱：伊只有領138 萬元，勞工保險局卻叫伊要
    退還84萬元，別人領了100 多萬元，為何卻只要還60幾萬元
    云云，惟溢領金額之計算係以被告調高之月投保薪資42,000
    元乘以33個月，扣除被告未調高前之月投保薪資16,500元乘
    以33個月，差價即為841,500 元，被告空言勞工保險局要求
    返還之金額不合理一情，亦屬無據。
  (五)綜上所述，被告上開所辯，均不足採信。本案事證明確，被
    告犯行洵堪認定，應依法論科。
三、被告於行使業務登載不實文書之犯行後，刑法業於94年2 月
    2 日修正公布，於95年7 月1 日施行。依修正後之刑法第2
    條第1 項規定「行為後法律有變更者，適用行為時之法律。
    但行為後之法律有利於行為人者，適用最有利於行為人之法
    律」。該條係規範行為後法律變更所生新舊法比較適用之準
    據法，其本身無關行為可罰性要件之變更，是於刑法修正施
    行後，應適用該條之規定，為「從舊從新」之比較。又該條
    所稱「法律有變更」，指行為時與裁判時之刑罰法律，關於
    刑罰權規範事項（特別指刑罰權形成規範、成罪規範、科刑
    規範）互有不同內容之規範而言。本於統一性及整體性原則
    ，綜其全部罪刑之結果而為比較。茲就比較情形說明如下：
  (一)修正前刑法第33條第5 款規定：「罰金：1 元以上。」修正
    後則規定：「罰金：新臺幣1,000 元以上，以百元計算之。
    」比較修正前後規定，如量處罰金之最低額，修正前為銀元
    1 元即新臺幣3 元，修正後則為1,000 元，以修正前之規定
    ，有利於被告。
  (二)刑法第28條原規定：「2 人以上共同『實施』犯罪之行為者
    ，皆為共同正犯。」新法修正為：「2 人以上共同『實行』
    犯罪之行為者，皆為共同正犯。」將舊法之「實施」修正為
    「實行」。原「實施」之概念，包含陰謀、預備、著手及實
    行等階段之行為，修正後僅共同實行犯罪行為始成立共同正
    犯，是新法共同正犯之範圍已限縮，排除陰謀犯、預備犯之
    共同正犯。新舊法就共同正犯之範圍既因此而有變動，自屬
    犯罪後法律有變更，經比較新舊法結果，以修正後之規定對
    被告較為有利（最高法院96年度臺上字第934 號判決參照）
    。
  (三)綜合上述各條文修正前、後之比較，揆諸前揭最高法院決議
    及修正後刑法第2條第1項規定之「從舊從輕」原則，應適用
    行為時即修正前之刑法之規定。
  (四)又被告行為時，本件據以論罪科刑之刑法第215 條法定刑中
    關於「500 元以下罰金」部分，應適用當時有效之罰金罰鍰
    提高標準條例第1 項前段，提高至10倍，經依現行法規所定
    貨幣單位折算新臺幣條例第2 條規定，折算為新臺幣後內容
    為：新臺幣15,000元以下罰金。被告行為後，刑法施行法於
    95年6 月14日修正增訂第1 條之1 規定：「中華民國94年1
    月7 日刑法修正施行後，刑法分則編所定罰金之貨幣單位為
    新臺幣。94年1 月7 日刑法修正時，刑法分則編未修正之條
    文定有罰金者，自94年1 月7 日刑法修正施行後，就其所定
    數額提高為30倍。但72年6 月26日至94年1 月7 日新增或修
    正之條文，就其所定數額提高為3 倍」，而刑法第215 條之
    罪，自24年7 月1 日施行後即未再修正，是刑法第215 條之
    法定刑罰金部分已變更為：新臺幣15,000元以下罰金。修正
    增訂前後，其實質內容相同，並無有利不利之別，本無刑法
    第2 條第1 項新舊法比較之問題，自應適用刑法施行法第1
    條之1 之規定，調整刑法第215 條法定刑（最高法院95年度
    第21次刑事庭會議參照）。
四、論罪科刑：
  (一)核被告所為，係犯刑法第216 條、第215 條之行使業務上登
    載不實文書罪及同法第339 條第1 項詐欺取財罪。被告與邱
    文華之間，就上開二罪犯行，有犯意之聯絡及行為之分擔，
    皆為共同正犯。被告所為業務登載不實之低度行為，為其後
    行使之高度行為所吸收，不另論罪。被告所犯上開二罪，均
    係犯意各別，行為互殊，應予分論併罰。爰審酌被告為領得
    較高之勞保給付，與共犯邱文華使用虛偽交易之憑證而達犯
    行，破壞漁業管理正確性及勞工保險制度之健全，犯後猶否
    認犯行，迄今未將溢領之老年給付返還予勞工保險局，犯後
    態度不佳等一切情狀，就其所犯二罪各量處如主文所示之刑
    。
  (二)被告犯行使業務上登載不實罪時之刑法第41條第1 項前段規
    定：「犯最重本刑為5 年以下有期徒刑以下之刑之罪，而受
    6 個月以下有期徒刑或拘役之宣告，因身體、教育、職業、
    家庭之關係或其他正當事由，執行顯有困難者，得以1 元以
    上3 元以下折算一日，易科罰金」，是被告行為時之易科罰
    金折算標準，依修正前罰金罰鍰提高標準條例第2 條前段（
    現已刪除）規定，係就其原定數額提高為100 倍折算1 日，
    則本件被告犯行使業務上登載不實罪時之易科罰金折算標準
    ，即應以銀元100 元至300 元折算1 日，經折算為新臺幣後
    ，應以新臺幣300 元至900 元折算為1 日。惟95年7 月1 日
    施行之刑法第41條第1 項前段既規定：「犯最重本刑為5 年
    以下有期徒刑以下之刑之罪，而受6 個月以下有期徒刑或拘
    役之宣告者，得以新臺幣1,000 元、2,000 元或3,000 元折
    算1 日，易科罰金」，則經比較修正前後易科罰金折算標準
    ，新法並非有利於被告，爰依修正前刑法第41條第1 項、修
    正前罰金罰鍰提高標準條例第2 條之規定，對被告所犯行使
    業務上登載不實罪依修正前刑法第41條第1 項前段之規定，
    諭知易科罰金之折算標準，另被告所犯詐欺罪係於刑法修正
    施行後所犯，自應依修正後刑法第41條第1 項前段之規定，
    諭知易科罰金之折算標準。
  (三)再者，又被告所為行使業務上登載不實文書罪犯行，因係中
    華民國九十六年罪犯減刑條例第3 條第1 項所規定之罪，其
    犯罪時間既在96年4 月24日以前，且宣告刑亦未逾有期徒刑
    1 年6 月，爰依中華民國九十六年罪犯減刑條例之規定，減
    輕其刑2 分之1 ，並諭知易科罰金之折算標準。
  (四)另按被告於裁判確定前犯數罪，其該等犯罪其中一罪係於95
    年7 月1 日之前犯之，依最高法院95年度第8 次刑庭會議決
    議五之(二)之結論，仍應依新法第2 條第1 項之規定，為新舊
    法之比較，適用最有利於行為人之法律。又被告於裁判確定
    前犯數罪，其行為後，刑法第51條第5 款業於94年1 月7 日
    修正公布，並於95年7 月1 日施行，修正前刑法第51條規定
    ：「數罪併罰，分別宣告其罪之刑，依左列各款定其應執行
    者：」其中第5 款規定：「宣告多數有期徒刑者，於各刑中
    之最長期以上，各刑合併之刑期以下，定其刑期。但不得逾
    20年」，修正後刑法第51條第5 款規定：「宣告多數有期徒
    刑者，於各刑中之最長期以上，各刑合併之刑期以下，定其
    刑期。但不得逾30年」，則修正後之規定，將宣告多數有期
    徒刑定執行刑之上限，由修正前之不得逾20年，提高為不得
    逾30年，其餘則無不同，比較結果，修正後規定並未較有利
    於被告；另依上所述，修正前後之易科罰金折算標準，亦以
    修正前刑法第41條之規定較有利於被告，是依修正前刑法第
    51條第5 款、第41條第1 項前段之規定，併定應其執行刑及
    易科罰金之折算標準，以示懲戒。
據上論斷，應依刑事訴訟法第299 條第1 項，修正後刑法第2 條
第1 項前段，刑法第216 條、第215 條、第339 條第1 項，修正
前刑法第28條、第41條第1 項前段、第51條第5 款，中華民國九
十六年罪犯減刑條例第2 條第1 項第3 款、第7 條、第9 條，刑
法施行法第1 條之1 第1 項、第2 項前段，廢止前罰金罰鍰提高
標準條例第2 條，現行法規所定貨幣單位折算新台幣條例第2 條
，判決如主文。
本案經檢察官陳錦雯到庭執行職務。
中    華    民    國   100     年    11    月    22    日
                  刑事第二庭  審判長法  官  林惠玲
                                    法  官  王耀興
                                    法  官  張淑華
以上正本證明與原本無異。
如不服本判決應於收受本判決後10日內向本院提出上訴書狀，並
應敘述具體理由。若未敘述理由者，應於上訴期間屆滿後20日內
向本院補提理由書狀(均須按他造當事人之人數附繕本)。
                                    書記官  葉書毓
中    華    民    國   100     年    11    月    22    日
附錄本案論罪科刑法條：
中華民國刑法第216條（行使偽造變造或登載不實之文書罪）
行使第210條至第215條之文書者，依偽造、變造文書或登載不實
事項或使登載不實事項之規定處斷。
中華民國刑法第215條（業務上文書登載不實罪）
從事業務之人，明知為不實之事項，而登載於其業務上作成之文
書，足以生損害於公眾或他人者，處3年以下有期徒刑、拘役或5
百元以下罰金。
中華民國刑法第339條（普通詐欺罪）
意圖為自己或第三人不法之所有，以詐術使人將本人或第三人之
物交付者，處5年以下有期徒刑、拘役或科或併科1千元以下罰金
。
以前項方法得財產上不法之利益或使第三人得之者，亦同。
前二項之未遂犯罰之。